臺灣高等法院民事判決　　　　　　　　 99年度家上字第221號
上　訴　人　龔素芳
訴訟代理人　王惠光律師
被上訴人　　吳國梅
上列當事人間確認婚姻關係存在事件，上訴人對於中華民國99年
6月4日臺灣士林地方法院99年度婚字第77號第一審判決提起上訴
，本院於100年8月2日言詞辯論終結，判決如下：
    主  文
上訴駁回。
第二審訴訟費用由上訴人負擔。
    事實及理由
一、本件被上訴人起訴主張：兩造於民國75年6月22日結婚，因
    感情生變，簽立離婚協議書後，於98年3月17日前往戶政機
    關辦理離婚登記。然兩造離婚協議書上之見證人王金錶及盧
    信，根本未在場或見聞兩造確有離婚之真意，即在離婚協
    議書上簽名，且被上訴人從未與證人王金錶見面，證人王金
    錶亦未詢問過被上訴人是否要離婚，依民法第1050條之規定
    ，兩造離婚不符法定要件，自屬無效，從而兩造仍具夫妻身
    分，婚姻關係應仍存在，為此請求確認兩造之婚姻關係存在
    云云。並聲明：確認兩造之婚姻關係存在。原審為被上訴人
    勝訴判決，上訴人不服，被上訴人對於上訴則聲明：上訴駁
    回。
二、上訴人則以：兩造確有離婚之意思合致，且為離婚登記，上
    訴人並在被上訴人同意之下，將雙方欲離婚之事告訴證人王
    金錶，並請證人王金錶擔任雙方協議離婚之見證人，則本件
    離婚符合被上訴人之本意，上訴人將被上訴人離婚之意思轉
    知證人王金錶，確係被上訴人所授權同意，縱使證人王金錶
    並未親自聽聞被上訴人離婚之意思，亦因上訴人係受被上訴
    人之授權同意而告知。另一方面，證人王金錶之配偶長期在
    兩造家裡幫傭，確知兩造有離婚之意思，證人王金錶已從其
    配偶及上訴人處得知被上訴人確有離婚之意，故證人王金錶
    並非不適格之證人。況被上訴人亦確實在離婚協議書上簽名
    ，嗣後與上訴人一同至戶政機關辦理離婚登記，可見證人王
    金錶所聽聞被上訴人欲離婚之情確屬真實，並無證人所見證
    之事項與真實相違情事。再由兩造往來之電子郵件內容可知
    ，被上訴人同意選擇證人王金錶擔任兩造離婚之見證人，並
    授權上訴人將離婚之意思告知證人王金錶，亦要求上訴人將
    兩造簽署完成之離婚文件交由證人王金錶簽署，且證人王金
    錶亦證實從其配偶之處得知被上訴人確有離婚之意思，而被
    上訴人也確實有離婚之意並已辦畢離婚登記，則被上訴人否
    定其所選擇證人之適格性，從禁反言之原理，被上訴人之主
    張有違誠信而不足採云云，資為抗辯。上訴人不服原審為其
    敗訴判決而上訴，上訴聲明為：原判決廢棄，該廢棄部分，
    被上訴人於原審之訴駁回。
三、經查：
(一)、民法於99年5月26日修正，修正後第1050條規定：「兩願離
    婚，應以書面為之，有二人以上證人之簽名並應向戶政機關
    為離婚之登記。」立法理由在於舊法兩願離婚規定過於簡略
    ，極易發生弊端，特增設「應向戶籍機關為離婚之登記」規
    定，使第三人對其身分關係更易於查考，符合社會公益。本
    件兩造於75年6月22日結婚，嗣於98年3月17日簽立離婚協議
    書，並於同日前往戶政機關辦理離婚登記，此為兩造所不爭
    執，並有臺北市士林區戶政事務所之兩造離婚登記申請書、
    離婚協議書、戶籍謄本在卷可稽(見原審卷第15至21頁)，堪
    以採信。本件雖在修正前離婚，然已為離婚登記，無論修正
    前或後之法律，均符合離婚之要件，則本件之爭點在被上訴
    人所主張離婚協議書之證人未見聞兩造離婚真意，是否不生
    離婚效力？
(二)、按「民法第一千零五十條僅規定兩願離婚應以書面為之，並
    應有二人以上證人之簽名，並無證人須與當事人素相熟識之
    限制，故簽名於離婚書面之證人，縱與當事人素不相識，兩
    願離婚之效力亦不因此而受影響。」(最高法院28年上字第
    353號判例)、「兩願離婚書據關於證人之蓋章，依民法第一
    千零五十條之規定，既未限定須與書據作成同時為之，則證
    人某某等之名章，縱為離婚書據作成後聲請登記前所加蓋，
    亦不得執是而指為與法定方式不合。」(最高法院42年台上
    字第1001號判例)、「民法第一千零五十條所謂二人以上證
    人之簽名，固不限於作成離婚證書時為之，亦不限於協議離
    婚時在場之人，始得為證人，然究難謂非親見或親聞雙方當
    事人確有離婚真意之人，亦得為證人。本件證人某甲、某乙
    係依憑上訴人片面之詞，而簽名於離婚證明書，未曾親聞被
    上訴人確有離婚之真意，既為原審所確定之事實，自難認兩
    造間之協議離婚，已具備法定要件。」(最高法院68年台上
    字第3792號判例)，由上判例可知，證人雖不必在作成離婚
    證書時在場見證、簽名，但須親見或親聞兩造確有離婚真意
    之人。準此以據，本件兩位證人是否親見聞兩造離婚真意，
    即攸關離婚之效力。
  1.證人王金錶即上訴人所覓之證人到庭證稱：「（問：見證人
    是你親自簽名的嗎？〈提示離婚協議書〉）是的。（問：當
    時為何在協議書上簽名？）當時被告跟我說要跟原告離婚，
    是她拿來給我簽名的。（問：簽名時原被告的名字都簽好了
    嗎？）有。（問：認識原告嗎？）我只認識被告。（問：如
    何確認原告有離婚的意思？）因為被告跟我講很久了，她說
    要跟原告離婚。（問：有無向原告求證？）沒有。（問：你
    太太是否在兩造的家裡擔任幫傭？）是的。我太太認識他們
    很久了。（問：是你太太跟你講起兩造要離婚的事？）是。
    」等語（見原審卷第27至29頁)。
  2.證人盧信即被上訴人所找之證人到庭證稱：「（問：見證
    人是你親自簽名的嗎？〈提示離婚協議書〉）是的。（問：
    當時為何在協議書上簽名？）是原告要求我當證人，他說被
    告要求離婚，他請我當證人。我認識兩造超過15年了，兩造
    相處不是很和睦，但原告原來不想離婚，但因衝突已久，只
    好很無奈要離婚，當初原告拿來我簽時，兩造以及見證人王
    金錶都已簽好了。」等語（見原審卷第29至30頁）。
  3.依上開證人王金錶所述，其僅係依據上訴人之片面陳述，即
    在系爭離婚協議書上簽名見證，亦未於事後向被上訴人求證
    其真意；另證人盧信雖係經被上訴人請求而在系爭離婚協
    議書上簽名見證，然亦未向上訴人求證其離婚之真意，兩人
    均未親見或親聞兩造確有離婚之真意，則其等縱於離婚協議
    書上簽名，參酌上開判例要旨，核與民法第1050條之離婚要
    件不合，堪信被上訴人之主張為真正。
(三)、上訴人雖稱王金錶由配偶處知悉兩造欲離婚，盧信業已知
    悉兩造感情不佳要離婚，均知兩造無意維持婚姻，且兩造業
    已簽署離婚協議書並協同辦妥離婚登記，已無維持婚姻之必
    要云云。惟按兩願離婚應以書面為之，並應有二人以上證人
    之簽名，為修正前民法第1050條所規定之方式。夫妻間雖有
    離婚之合意，如未依此方式為之，依民法第73條之規定，自
    屬無效。所謂二人以上證人之簽名，固不限於作成離婚證書
    時為之，亦不限於協議離婚時在場之人，始得為證人，然究
    難謂非親見或親聞雙方當事人確有離婚真意之人，亦得為證
    人，如前所述。本件兩造雖簽立離婚協議書，並有證人王金
    錶、盧信簽名其上，渠等雖因與兩造熟稔或僅識一方而由
    配偶傳聞得知兩造有離婚意願，惟均未於簽署系爭離婚協議
    書時，曾親見或親聞兩造間確有離婚之真意，於簽署後亦未
    加以求證，業如前述，揆諸上揭判例意旨，自難認兩願離婚
    已具備法定要件，兩造縱曾協同至戶政機關辦妥離婚登記，
    亦不生兩願離婚之效力。上訴人辯稱被上訴人同意並授權由
    王金錶為證人，王金錶已悉兩造離婚真意，本件離婚自屬有
    效云云，於法未合，洵無可取。
四、綜上所述，本件兩造雖有離婚協議及登記，惟證人二人未親
    見或親聞，僅片面聽取一方之詞或傳聞，於法不合，從而被
    上訴人主張兩造之離婚不生效，婚姻關係仍存續，請求確認
    婚姻關係存在，為有理由，應予准許。上訴人所辯，並不可
    取，其指摘原判決不當，求予廢棄改判，並無理由，應予駁
    回。
五、本件判決之基礎已臻明確，兩造其餘攻擊防禦方法及主張舉
    證，於判決結果不生影響，無一一審究之必要，附此敘明。
六、據上論結，本件上訴為無理由，依民事訴訟法第449條第1項
    、第78條，判決如主文。
中    華    民    國   100    年    8     月    16    日
                  民事第十四庭
                      審判長法  官  林金村
                            法  官  陳秀貞
                            法  官  周祖民
正本係照原本作成。
如不服本判決，應於收受送達後20日內向本院提出上訴書狀，其
未表明上訴理由者，應於提出上訴後20日內向本院補提理由書狀
（均須按他造當事人之人數附繕本）上訴時應提出委任律師或具
有律師資格之人之委任狀；委任有律師資格者，另應附具律師資
格證書及釋明委任人與受任人有民事訴訟法第466條之1第1項但
書或第2項（詳附註）所定關係之釋明文書影本。如委任律師提
起上訴者，應一併繳納上訴審裁判費。
中    華    民    國   100    年    8     月    17    日
                            書記官  蕭進忠
附註：
民事訴訟法第466條之1（第1項、第2項）：
對於第二審判決上訴，上訴人應委任律師為訴訟代理人。但上訴
人或其他法定代理人具有律師資格者，不在此限。
上訴人之配偶、三親等內之血親、二親等內之姻親，或上訴人為
法人、中央或地方機關時，其所屬專任人員具有律師資格並經法
院認為適當者，亦得為第三審訴訟代理人。